【裁判字號】    97,重訴,5
【裁判日期】    970827
【裁判案由】    殺人等
【裁判全文】
臺灣士林地方法院刑事判決               97年度重訴字第5號
公  訴  人  臺灣士林地方法院檢察署檢察官
被      告  乙○○
                    （現於台灣台北監獄執行中）
選任辯護人  賴志凱律師
            邱群傑律師
上列被告因殺人等案件，經檢察官提起公訴（97年度偵緝字第
240 號），本院判決如下：
    主  文
乙○○連續殺人，處有期徒刑拾肆年。又以非法之方法剝奪人之
行動自由，處有期徒刑拾月；減為有期徒刑伍月。又意圖為自己
不法之所有，以恐嚇使人將本人之物交付，處有期徒刑捌月；減
為有期徒刑肆月。應執行有期徒刑拾肆年捌月。
    事  實
一、乙○○於民國85年間，自叔父吳正雄（已歿）處取得具殺傷
    力之PARABELLUM制式手槍1 把（槍枝管制編號：0000000000
    號，含彈匣1 個）及子彈二顆後，即未經許可持有，並隨身
    攜帶至各地俟機犯案，迄95年8 月7 日為警捕獲為止（違反
    槍砲彈藥刀械管制條例罪部分，業經台灣高等法院96年度上
    重訴字第55號判決確定）。而乙○○於87年11月間因積欠李
    瑞麟新臺幣（下同）42萬元債款未還，李瑞麟於同年月25
    日下午，邀集友人丁○○、丙○○及另一姓名年籍不詳之男
    子，由丁○○駕駛DJ -6019號自小客車搭載李瑞麟，丙○○
    駕駛DJ-626 3號自小客車，一同前往臺北市○○區○○路2
    段117 巷10號乙○○住處討債。同日下午15時20分許，渠等
    到達乙○○住處後，李瑞麟與乙○○因一言不合發生口角，
    李瑞麟即撿拾路邊石塊欲歐打乙○○時，乙○○竟基於殺人
    之概括犯意，自腰間拔出上開手槍，往李瑞麟腰間擊發1 槍
    ，李瑞麟當場中槍倒地。乙○○又持槍朝站立李瑞麟後方約
    1 公尺處之丁○○擊發1 槍，惟未擊中丁○○始未得逞。接
    著乙○○再追趕見狀逃往死巷之丙○○，持槍抵住丙○○背
    部，強押丙○○返回巷口，命丙○○駕駛DJ-6263 號自小客
    車載其前往桃園縣中壢市火車站而限制丙○○行動自由。而
    李瑞麟負傷逃至臺北市○○區○○路2段129巷13號前終不支
    倒地，丙○○駕車行經該巷口時，見李瑞麟倒臥不起，欲打
    電話呼叫救護車時，乙○○向丙○○恐嚇稱：「你打電話試
    看看」等語，致丙○○心生畏懼而作罷。途中乙○○另基於
    意圖為自己不法之所有，以跑路需款為由，逼問丙○○身上
    有無現款，並恐嚇稱：「若無現款，即將DJ-6263 號自小客
    車開走」等語，丙○○因不捨新車遭擄，且懾於乙○○持槍
    恐嚇，心生畏怖，於途經中壢交流道時，下車持玉山銀行第
    0000000000000 號帳戶提款卡至臺灣中小企業銀行提款機提
    領1 萬元現金後交付乙○○。嗣車輛駛至中壢火車站時，乙○○並強制取走丙○○之身分證，始下車逃逸。而李瑞麟送
    醫後因槍擊傷及腹部內臟出血休克不治死亡。
二、案經臺北市政府警察局大同分局報請臺灣士林地方法院檢察
    署檢察官偵查起訴。
        理   由
壹、證據能力部分：
一、按刑事訴訟法第159 條第1 項規定：「被告以外之人於審判
    外之言詞或書面陳述，除法律有規定者外，不得作為證據」
    ；其立法本旨係以證人於審判外之言詞或書面陳述，屬於傳
    聞證據，此項證據，當事人無從直接對於原供述者加以詰問
    ，以擔保其真實性，法院亦無從直接接觸證人而審酌其證言
    之憑信性，違背直接審理及言詞審理之原則，除具有必要性
    及信用性情況之除外者外，原則上不認其有容許性，自不具
    證據能力；至所謂具有必要性及信用性情況者，例如刑事訴
    訟法第159 條之1 、之2 、之3 、之4 、之5 情形，仍例外
    認其有證據能力，然此乃係指法院未於審判期日傳喚相關證
    人到庭，案件僅能依靠該等證人於審判外之陳述以為判斷之
    情形，始需就該等審判外供述證據嚴格依照刑事訴訟法第15
    9 條之1 至之5 所定要件一一檢視各該證人之供述，作為證
    據之資格。倘法院已經依據當事人聲請傳喚證人到庭接受檢
    辯雙方之交互詰問，則法院既已透過直接、言詞審理方式檢
    驗過該證人之前之證詞，當事人之反對詰問權亦已受到保障
    得以完全行使之情況下，該等審判外證據除有其他法定事由
    （例如：非基於國家公權力正當行使所取得或私人非法取得
    等，而有害公共利益，即以一般證據排除法則為判斷），應
    認該審判外供述已得透過審判程式之詰問檢驗，而取得作為
    證據之資格，亦即其審判外供述與審判中供述相符部分，顯
    然已經構成具備可信之特別情狀，當然有證據資格（實務上
    之作用常為引用該等陳述與審判中陳述相符，強化該證人供
    述之可信度），其不符部分，作為檢視審判中所為供述可信
    與否之彈劾證據，當無不許之理。甚者，其不符部分倘係於
    司法警察、檢察事務官調查中之供述，作為認定被告犯罪與
    否或不構成犯罪與否之證據，亦僅需依照刑事訴訟法第159
    條之2 規定，斟酌其審判外供述作成外部環境、製作過程、
    內容、功能等情況認為之前供述較為可信，即可取得證據之
    資格，而作為認定事實之證據資格，最高法院94年度臺上字
    第2507號、95年度臺上字第2515號判決意旨均可資參照。經
    查：本件證人丁○○、丙○○、甲○○經本院於審判期日傳
    喚到庭，行交互詰問程序，直接言詞審理檢視其證詞，故其
    等前於警詢中之供述，當然已取得作為證據之資格，相符部
    分，固有證據能力，而其不符部分經本院斟酌其供述作成環
    境、外部狀況，以警詢中之證人，均為甫案發時為證人，渠
    等之證述，較無利害權衡，而能接近事實，且以證人甲○○
    係被告之父親，當亦無不利於被告之證述，而認有特別可信
    者，均有證據能力，核先敘明。
二、證人丁○○、丙○○均未曾提及檢察官在偵查時有不法取供
    之情形，且證述前均經具結（分見95年度偵緝字第888 號卷
    第27、28頁），證人丁○○、丙○○於審判中均依人證之法
    定調查程式，到場具結陳述，並接受被告之對質、詰問，復
    無證據顯示上開供述有顯不可信情況，依上說明，其於偵查
    中之證言，自均具有證據能力
三、本判決後開所引用之證人鄭得福於審判外之陳述（警員察訪
    紀錄表），係屬傳聞證據，惟被告及辯護人雖知上開證據資
    料為傳聞證據，仍同意引為證據（見本院97年6 月6 日準備
    程序筆錄，本院卷第42頁），且於言詞辯論終結前均未有爭
    執，本院審酌上開證據製作時之情況，並無違法不當之情事
    ，認為以之作為證據應屬適當，揆諸前開規定，應認該證人
    供述證據有證據能力。
四、被告及其辯護人對法務部法醫研究所（87）法醫所醫鑑字第
    1204號鑑定書及馬偕醫院之診斷證明暨內政部警政署刑事警
    察局之下述二份鑑定意見書之證據能力並不爭執，依刑事訴
    訟法第159 條之5 第2 項之規定，均有證據能力。
貳、實體部分：
一、訊據被告對上揭事實僅坦承李瑞麟部分，係伊開槍，彼死亡
    係伊開槍造成的；惟伊非真要殺李瑞麟，果真伊要殺他，不
    會只開一槍，伊至今不知道到底開了幾槍。李瑞麟受傷倒地
    要走，伊也沒有要阻止他；況係他先打伊到地上，後又打伊
    父親，伊始開槍。但伊沒有開槍要打丁○○，伊記得只有開
    一槍。丁○○在聽到槍聲後就跑掉了，且伊父親在他前面，
    我怎麼可能對他開槍；且伊亦無積欠李瑞麟債務。伊沒有拿
    槍押著丙○○上車，當時有壹個警察看到，可以證明當時伊
    手上已經沒有拿武器了，但是伊不知道警員的姓名。是丙○○說警察來了，主動載伊去中壢火車站。伊也沒有恐嚇丙○○叫他領錢給伊云云。
二、經查：
(一)、證人丁○○於本院結證：87年11月間有與李瑞麟、丙○○到
    被告家要債，當天我陪同李瑞麟去被告家協調債務，剛開始
    被告與李瑞麟只有口角，我看到李瑞麟作勢要撿地上的東西
    ，我就過去要拉李瑞麟，在我過去之前就聽到槍響。李瑞麟
    拿磚塊要打被告時，被告是站著在案發地點，是在巷子裡，
    當時我本來要勸架過去拉開他們，被告先對李瑞麟開了一槍
    ，後來再對我開了一槍，當時被告離我約二、三步距離，我
    不知道槍打到哪裡，沒有打到我，我事後在牆壁上發現彈孔
    。就只看到他槍對著我開，我本能閃開，我不能認定是他槍
    法不准，還是我閃開了。案發當時我身上沒有帶武器，與我
    同行的人亦無帶武器。我在場時沒有看到被告的爸爸，只有
    我和被告、李瑞麟。在被告開槍打李瑞麟、打我時，丙○○
    在巷子口，距離我們比較遠一點。被告、我、李瑞麟三人在
    現場圖上有繪製彈殼的位置，丙○○在117 巷巷口。（問：
    就所提示87偵字第11630 號卷第20 -23頁係案發現場照片，
    其中二張的彈孔照片）這槍是要打我而沒打到，打到巷子口
    旁邊的木板。我閃開後跌倒，我就看到李瑞麟往巷口方向跑
    ，被告追著李瑞麟。事後我到醫院才知道被告是打到李瑞麟
    腹部。只知道被告往我的部位開槍，我閃開了。當時我們沒
    有進去被告家中，李瑞麟沒有要打被告之父親。我共見過被
    告二次，第一次是被告、李瑞麟在談債務問題，第二次是李
    瑞麟說要去找被告拿錢。事發地點的巷口有木材堆，也可以
    說是垃圾堆，應該是廢棄物，在他們吵架旁邊的地上。從被
    告到巷口與李瑞麟談，到他開槍過程中約不到十分鐘。這中
    間被告並無離開過，亦無蹲下來。又其於警詢中亦證稱：其
    於87年11月25日下午3 時許與李瑞麟一同到北市○○路○ 段
    117 街10號找被告拿錢，錢未拿到，被被告開槍，一槍打李
    瑞麟腰部，另一槍要打我，瞄準我射擊，我未被擊中，而我
    跌坐在地上，被告誤以為我受傷，而去追逐丙○○。被告持
    有之槍枝是貝瑞塔手槍、銀色、槍杷是木柄。（見87年度偵
    字第11630 號卷第4 至6 頁）再其於偵查中亦為相同之證述
    ，且就槍擊時，李瑞麟距離被告約1 、2 步遠，其站在李瑞
    麟後方約一步遠，與其在本院審理時所證，被告對我開槍時
    ，被告距離我約2 、3 步等情亦屬相符。
(二)、證人丙○○於本院審理時結證：我認識被告，87年11月間有
    跟李瑞麟、丁○○到被告家中要債因而發生槍擊案。當天李
    瑞麟打電話給我叫我陪他去找被告收錢，當時他們二人在講
    話時，起了口角，被告就拿槍往李瑞麟身上開了一槍，事後
    再對丁○○開槍，之後又追我到巷口要對我開槍卡彈，當場
    被他爸爸抱住，叫他不要開槍，後來被告就叫我開車載他去
    中壢。（問：是你自願開車載被告去中壢的嗎？）是被告叫
    我開車載他去的。被告下車前跟我借了一萬元。（問：是否
    你自願借錢給被告？）當時那種情況下，他叫我借他我就借
    他，一萬元從提款機領的。在我開車載他途中經過李瑞麟身
    邊時，我要打電話報警，被告說你自己都顧不好了，還要顧
    別人。（問：請指出當時發生槍擊案時你的位置？）我在現
    場圖上門牌17號旁邊一點坐在機車上吃包子。我距離李瑞麟
    、丁○○、被告等人約3 公尺。李瑞麟抱住被告的脖子，問
    他有無將錢準備好，被告好像說沒有，李瑞麟就捶被告肚子
    一拳，被告就不爽從腰間掏出手槍開了被告1 槍，後來又對
    丁○○身上開槍，我知道被告有開第2 槍，朝丁○○何部位
    開槍我沒有看到，但我有看到丁○○倒下去，然後我就跑走
    了。從現場圖的109 巷口跑，跑到死巷子。接著被告叫我載
    他去中壢，我不知道他槍放在何處，應該是放在他的腰間。
    因為他身上有槍，所以我才載他去中壢。（問：被告身上有
    槍你就會載他去中壢嗎？）是，因為我有看到他開槍。上車
    後被告坐在駕駛座右後方，拿槍抵住我的腰間叫我開車。他
    問我身上有無一萬元。（問：為何當時偵查中說被告拿槍抵
    住你的頸部？而今天說是抵住你的腰部？）他也有拿槍對著
    我的頸部。（你剛才說你坐在現場圖17號的機車旁看他們談
    判的時候，這段期間被告有無離開現場嗎？）沒有。（問：
    你把一萬元交給被告之後，被告有無說什麼？）他叫我載他
    去中壢車站。（問：你當時回答，你給了被告後，被告說改
    天要還你，並拿走你的身分證，當時所述是否實在？）是，
    拿走身分證的事，應該是有。（問：被告如何跟你說改天有
    錢會還你？）他就這樣講。（問：你覺得他會還嗎？）當時
    他會不會還不重要，最重要的是要趕快逃離他的控制。（問
    ：是否記得被告何時跟你說如果沒有錢，就要跟你借車子？
    ）已經到中壢了。（為何於警察局說李瑞麟從路邊拿起磚頭
    要打被告時，你與丁○○要去阻止，被告就從腰間拿出槍枝
    打李瑞麟，為何跟剛才所述衝突經過不一樣？）因為時間太
    久了，應該是以當時警詢所述較正確。李瑞麟準備作勢要打
    被告，也有捶被告肚子。當時李瑞麟身上無帶東西，就用手
    打被告還有作勢拿磚頭。（問：案發現場除了你、丁○○、
    李瑞麟、被告還有何人在場？）還有被告的爸爸是在事後才
    出現，就是被告要開槍打我卡彈時。我們三人到場時，沒有
    看到被告之父親。（問：現場有何人在場？）就我們四人，
    被告父親是事後出現。李瑞麟中槍後有蹲下去，之後我就跟
    被告上車，至於李瑞麟怎麼倒地我不知道，後來我開車經過
    隔壁巷口時有看到他倒在地上。案發當日我是聽李瑞麟說，
    被告要還錢。案發當天我開的車是新買。（問：你經過李瑞
    麟躺的地方的時候，你要打電話叫救護車，被告有無說「你
    打電話試看看」？）有。（問：被告前後用槍抵著你的頸部
    、腰部，都是在何時？）是我在開車時，要上車前沒有用槍
    抵住我。（問：你為何要開車載被告？）因為他身上有槍。
    （問：警詢中所述的是否比較實在？）答：是，因為那是案
    發當天所作的筆錄。又其於偵查中證稱：伊坐在他們談話地
    點約5 、6 公尺機車上吃包子，見被告與李瑞麟發生口角，
    李瑞麟從路邊撿起一塊磚塊要打被告，丁○○拉著李瑞麟，
    被告從腰際掏出一把銀色的貝瑞塔手槍，因他事後押著我時
    ，用槍抵住我的頭，所以我可以確定那是一把貝瑞塔手槍。
    被告掏出手槍後，就往李瑞麟腰部開了一槍，李瑞麟倒地後
    ，被告又往丁○○身上開了一槍，丁○○有無中槍，我沒看
    到，只看到丁○○也倒在地上。…被告持槍抵住我背部，強
    押我上車之後，叫我載他去中壢火車站，因我被槍抵住，只
    好答應他，被告坐在我的右後座，都持槍抵住我頸部，路上
    我怕被告再開槍，極力安撫他；當我開車經過出事地點之隔
    壁巷，有見到李瑞麟倒在地上，當時我有拿電話叫救護車，
    被告不讓我打電話，他說你打電話試試看，聽他這麼講我有
    點害怕，所以就不敢打電話。途中被告有問我身上有錢，我
    說沒錢，被告說沒錢的話，就要把車借他，因為該車是剛買
    的新車，所以我捨不得車子讓他開走，只好說可以用提款機
    提款借他，當時情形是不得已，下中壢交流道，我就用路邊
    的提款機，用我玉山銀行帳號0000000000000 提款卡提了一
    萬元現金上車（被告沒有下車）交給被告，到了中壢火車站
    之後，被告下車時有拿走我的身分證，過程已經忘記，不過
    我拿身分證給他，應該也是被逼，因為當時之情況我都是不
    得已的。（見95年度偵緝字第881 號卷第24、25頁）再其於
    警詢證述：我見到被告從路邊拾起一塊磚塊，欲打被告，我
    同丁○○即及時拉住李瑞麟勿打被告，而見被告從腰間拿出
    一把銀色、槍把是木柄製的，類似貝瑞塔之手槍，向李瑞麟
    開去，擊中李瑞麟腰部，丁○○是被告所開第二槍目標，但
    未被擊中。我被被告槍擊未中，卡彈後（就其所證，被告對
    伊開槍因卡彈而未擊中，此部分尚無其他佐證，本院不予認
    定，詳下不另為無罪諭知所述）由被告強押我上我的車ＤＪ
    6263號，到中壢火車站下車後離去，途中被告曾告知我要跑
    路，身上無現金，我告訴被告，我銀行內有存款，現金約1
    萬多元，是玉山銀行帳號0000000000000 ，於87年11月25
    日16時許在中壢市台灣中小企銀提款機，提現金1 萬元給被
    告，被告有告知改天有錢還我，並且拿走身分證（見87年度
    偵字第11630 號卷第8 背面、第9 頁）
(三)、證人鄭得福於警員王正陽之87年11月25日17時訪查證稱：在
    承德路2 段117 巷內，於25日15時30分許，我聽到槍聲二響
    ，於是外出查看，見一男子倒臥117 巷17號電線桿旁，另一
    男子迅速往巷內逃逸，另一名男子手持手槍呆在旁邊，隨即
    離去，該手持槍者，常出入附近，應是本地人沒錯。（見同
    卷第13頁）
(四)、證人甲○○於審理時結證：87年11月間被告開槍殺李瑞麟時
    ，我有在場，當天我在家裡，外面有吵鬧聲，我出去看，我
    看到我兒子往左邊巷內跑，後面有2 、3 個人在追他，我有
    看到綽號白馬拿磚頭，要打我兒子，我兒子轉過去就對白馬
    開槍，我看到白馬就倒下去，另一個跑到左邊巷子，壹個跑
    到右邊的巷子，我知道那是死巷，我就跑過去跟我兒子說不
    要這樣，我兒子就沒有作什麼事情，我就叫那個人出去，那
    邊有停一台車，那個人上車，我兒子也跟著上車，後來我再
    去看的時候，白馬已經不見了。我當時只聽到一聲槍聲，後
    來他有無再開槍我怎麼知道。丙○○要開車走的時候我有去
    抱住他。我聽到是一槍，117 巷旁邊是有木板片圍起來像人
    一樣高的牆壁？（提示87偵11630 號卷第20頁正面現場照片
    ）上面、下面二張照片都是117 巷，109 巷沒有木板圍起來
    。（提示87偵11630 號卷第20頁反面彈孔照片，問：彈孔的
    位置依人的高度大約到哪裡？）約到一般人的胸部，約從地
    面算起三、四尺。（提示87偵11630 號卷第21頁背面彈孔放
    大照片）（當時有無看到？）發生事情後，我有看到。（提
    示現場圖）117 、129 巷的車庫是可以相通。我叫我兒子不
    要再發生事情了。我不知道阿祥為何載我兒子，他們本來就
    是朋友。我有看到阿祥載我兒子走。我兒子和阿祥一起開車
    走了，阿祥先上車，我兒子才上車。他們以前是朋友，為了
    債務的問題有糾紛，有一次叫我去民生西路等，車子就到了
    ，我兒子從車內開窗戶並從車上下車，白馬、阿祥也跟著下
    車，拿著本票，跟我兒子說，他對我兒子很好，但是他口氣
    很不好，我就簽了本票。
(五)、再甲○○於87年11月25日20時30分在警詢中證述：25日15
    時20分，我見一部車子ＤＪ6263自小客，停在承德路2 段
    117 巷口，車上4 人下來3 人，在17號前與被告理論，對方
    3 人，一人綽號「阿樺」、另名「白馬」，第3 名我不認識
    。當時只見白馬持磚塊欲擊打被告頭部，突然間就聽到槍響
    ，白馬應聲倒地，第3 名男子衝向被告時槍聲又響，該男子
    則乘隙逃逸，此時被告追逐阿樺到117 巷尾，經我緊急抱住
    被告，不讓事態擴大，並與阿樺談論債務事宜，才叫阿樺離
    開，被告隨後跟著上ＤＪ─6263自小客，一同離去。我親眼
    目睹是我兒子開的槍，其開二槍。（見87年度相字第775 號
    卷第7 頁背面、第8 頁）
(六)、而被告於偵查中亦供明，丙○○跟他們一起來，我擔心他對
    我父親不利，我就把他押上車，由他開車，我在後面用槍押
    ，他駕駛座旁還有另外一個友人，車子一直到桃園或中壢，
    我才下車讓他們走。（見95年度偵緝字第319 號卷第6 頁）
(七)、再稽以被害人李瑞麟死亡之因，係腹部槍傷併內出血，休克
    。左髂靜脈斷裂，有馬偕醫院之診斷證明書可稽。（同上卷
    第17頁）復有於李瑞麟右腰腸骨上找到彈頭之照片可考（見
    同上卷第28頁）再該彈頭經送驗定，認係制式已擊發口徑
    9mm 銅包衣金屬彈頭，其上具6 條左旋來復線，有內政部警
    政署刑事警察局87年12月7 日刑鑑字第93291 號函可據；而
    送鑑彈殼2顆 ，均認係已擊發之口徑9 mm制式彈殼（一顆彈
    底標誌為ＷＩＮ9 mmＬＵＧＥＲ、一顆彈底標誌為Ｓ＆Ｂ
    9mm ＬＵＧＥＲ，經比對結果其彈底紋痕特徵相吻合，認係
    同一槍枝所擊發。（見同上卷第33、45頁）而鑑定報告亦載
    ：被害人李瑞麟應是中等距離之槍傷入口，在進入腹腔後擊
    中左大腿股骨關節窩並打碎了大腿股骨頭，再經過左骼骨及
    骨盆腔傷及迴腸遠側端（20 公 分到盲腸）進入右側骨盆骨
    之骼骨彈頭嵌在該處經取出彈頭完整無變形爆裂，交檢察官
    轉刑事局做比對，手術曾設法止血，但仍見傷口大量出血休
    克死亡，有法務部法醫研究所（87）法醫所醫鑑字第1204號
    鑑定書可佐。另案發現場復有現場圖、照片14紙可考。
(八)、至被告下述所辯，不採之理由詳述之：
１、被告所辯：其無致李瑞麟於死之故意，未對李瑞麟開第2槍
    ，且係李瑞麟先打伊，後來還要打伊父親，另外有一個人有
    拿槍，伊才開槍云云。然查：
    證人丙○○雖有證稱：李瑞麟先抱住被告之脖子，詢問被告
    錢準備好沒有，被告說沒有，李瑞麟就捶被告肚子一拳，有
    拿磚塊要打被告。或丁○○所證，李瑞麟拾起磚塊作勢要丟
    被告等動作。本院依上開丁○○、丙○○所證，被告對李瑞
    麟開槍時，距離李瑞麟僅1 、2 步之距離，李瑞麟或有以手
    之動作先攻擊被告，惟以手捶被告肚子，或持地上之磚塊作
    勢要打被告，然立於李瑞麟之後方之丁○○，尚且上前拉住
    李瑞麟，且丁○○、李瑞麟二人手上並無持有任何武器，則
    此時李瑞麟要再攻擊被告，即不可能，依此情勢，被告當時
    亦無遭受何不法侵害之情況，被告何來主張正當防衛之可言
    ；另被告之父親係被告與丙○○起爭執時才出現，亦據丙○○證述甚明。則被告之父親在被告槍殺李瑞麟時，並未出現
    ，李瑞麟豈有可能拿石頭要打被告之父親，被告此部分正當
    防衛所辯並無理由，不足採信。
２、被告於偵查中復辯：朝李瑞麟腳開一槍，無致李瑞麟於死之
    故意云云。惟觀諸上開解剖鑑定報告，子彈射入被害人李瑞
    麟之腹部等情（詳上解剖報告所載），其係朝李瑞麟腹部開
    槍，亦非其所辯朝李瑞麟腳開槍。而腹部為人體重要之腸、
    胃、腎消化器官、循環器官所在，以利器傷之，極易造成腹
    腔內臟器官大量出血，而有死亡之虞，然制式槍枝係利器，
    任人皆知。被告行為時係成年人，當亦認識人體脆弱處，竟
    乃持制式之槍枝朝李瑞麟腹部槍擊，以致造成李瑞麟腹部內
    臟出血休克死亡，難謂其無殺人之故意。
３、被告又辯，未有對丁○○開槍，伊僅開一槍云云。然被告距
    離丁○○約2 、3 步之距離對丁○○開一槍未中之事實，業
    據丁○○結證無訛。且本院觀諸偵查卷內之照片，117 巷內
    之木板隔牆，有彈孔之痕跡，（見87年度偵字第11630 號卷
    第20頁正、背面、21頁背面），而以地上有二個彈殼（見同
    上卷第21頁正面）觀諸，一發子彈業已射擊到李瑞麟之腹腔
    內；則巷內木板隔牆之彈孔應係被另外一發子彈射擊所造成
    ，且觀以該彈孔之位置，在人體之身材較高者之胸部（見同
    上卷第20頁之上半部照片中之穿紅、黑夾克之人）或身材較
    矮者之頸部（見同上頁，另一身高較矮者），而證人甲○○
    亦證稱，後來案發後有看到彈孔，該彈孔係從地面算起3 、
    4 尺，約在一般人之胸部等語。（見本院卷第108 、109 頁
    ），則以被告射擊之角度觀諸，並非對高空射擊或對地面射
    擊。而係對一般人身高之角度射擊；又以證人即被告之父親
    甲○○於警詢中亦證稱，被告開二槍等語，再以甲○○於本
    院證稱，案發後迄今太久，伊曾中風過等語。則對事實之了
    解，證人甲○○當以案發時較清晰，從而其於本院審理時稱
    ，其僅聽到1 聲槍響云云。即難認與事實相符，本院以上開
    物理之事證（照片中之彈孔），與被害人丁○○、丙○○之
    證陳互勾稽之，應以甲○○在警詢中之證述，較與實情相符
    。且以人體之身軀，亦承受不住槍擊，苟遭受槍擊亦有致命
    之危險，從而被告對距離其2 、3 步之丁○○身體開槍射擊
    ，被告亦有致丁○○於死之犯意亦明，惟因丁○○閃躲得宜
    ，致未被擊中，因而致逃過一死，堪可確認，則被告此部分
    所辯，亦難以置信。
４、被告再辯：係丙○○主動要搭載伊去中壢火車站云云，惟證
    人丙○○於本院、偵查中亦結證係受被告之持槍脅迫下不得
    已才搭載被告；且案發現場已有與丙○○一同前往討債之李
    瑞麟為被告槍擊倒地在巷內，以任何人見此情況之處理態度
    ，當亦速速救人要緊，何況李瑞麟又係與丙○○一同前來之
    人，豈有不顧李瑞麟之死活，即逕自搭載被告逃亡之理？且
    依丙○○所證，其見到李瑞麟躺在巷內，要打電話叫救護車
    ，被告尚且以你打電話試試看相恫嚇，則連丙○○要打電話
    叫救護車，被告都能不准，在該緊急情況下，丙○○豈有同
    意搭載被告逃離現場，而將當時重傷之李瑞麟棄置現場之理
    。則其所辯係丙○○同意搭載伊，其未有妨害丙○○之自由
    云云，亦不實在。至於被告供稱，當時有警察看到丙○○同
    意搭載伊云云。惟該名警察若真在現場，以現場有人躺在巷
    內，且有彈殼落於地上，警員亦不可能見到有嫌疑人在現場
    ，尚任令嫌疑人離去，從而被告請求傳喚該名警員到庭云云
    ，核無必要。況被告之辯護人於審理庭時，亦陳稱該警員之
    姓名無法查報，而無從為傳喚（見本院卷131 頁），附此敘
    明。
５、辯護人所辯：被告若有要對丙○○恐嚇取財，以丙○○銀行
    內之存款有那麼多錢，被告怎麼會只要1 萬元；及被告所供
    ：拿丙○○之身分證只有抄該身分證之號碼云云。惟細稽經
    本院向玉山銀行調得之丙○○帳號0000000000000 於87年11
    月25日領完10007 元（其中之7 元係手續費），後之餘額僅
    955 元，有經本院調取之李瑞麟上開帳戶明細可憑。（見本
    院卷第121 頁），再稽以被告在車內即持槍押在丙○○之背
    後等情，丙○○下車提領現金1 萬元，當非基於其自願借款
    給被告，則辯護人所辯，以金額少應係向丙○○借款云云，
    殊難採憑。另被告拿走丙○○之身分證，因為撕不破，將身
    分證燒掉，亦據被告坦承（見本院卷第132 頁），核與證人
    丙○○於偵查中之證述情節相符。則被告所供，其僅有抄丙○○之身分證號碼，以防範云云，即屬不實在。
(九)、綜上，被告連續持槍殺害李瑞麟、丁○○部分，有證人丁○○、丙○○及被告之父親甲○○之證陳，另李瑞麟因本次之
    槍擊而死亡之事實，亦有經檢察官率法醫勘驗之勘驗筆錄、
    驗斷書、相驗屍體證明書；且觀以證人丁○○、丙○○均證
    稱，被告朝丁○○開槍時，丁○○有倒下去，苟被告未對丁○○開槍，則以當時之情勢，丁○○無由有倒下去之狀況發
    生；且稽以被告之父親甲○○及證人鄭得福所證，渠等均有
    聽到二聲槍響，再以李瑞麟經解剖後，僅有一個彈頭留於其
    腹內，其身體並無留有第二個彈頭，再以案發地點之木板隔
    牆亦有一個彈孔，則該彈孔亦顯然子彈未有穿射打到人體，
    而直接射中該木板隔牆所致，因而亦能證明係因被告對著丁○○開槍而未擊中，始有該彈孔之跡證，亦能印證證人丁○○、丙○○所言之實在，應能認定被告連續分別對李瑞麟、
    丁○○開槍；再以被告對丁○○射擊之角度並非朝上空或地
    面射擊，而係朝丁○○人體部位射擊，難認被告對丁○○射
    擊無致其死之故意。另以脅迫之手段妨害丙○○之自由及強
    制取走丙○○之身分證暨對丙○○恫嚇打電話試試看，而不
    得對李瑞麟為救護行為；以恫嚇之手段使丙○○交付現金部
    分，亦有證人丙○○及被告所坦承以槍押丙○○上車，並由
    其在車內持槍押在背後等情。及有丙○○在玉山銀行000000
    0000000 帳戶，於87年11月25日16時22分，以台灣中小企業
    銀行之提款機，提領1 萬元之事實，有玉山銀行97年7 月15
    日玉山個（服）字第08070469號函、97年7 月25日玉山個（
    服）字第0970724055號函及所附之交易明細表可查（本院卷
    第116 、120 、121 頁）。且被告積欠李瑞麟債務，亦經李
    瑞麟之母親當庭庭呈經被告、甲○○為發票人而簽發之本票
    及經被告及其父親背書之支票附卷（本院卷第45、46、4 7
    頁）可稽；再稽以被告之父親甲○○亦到庭證稱，被告與李
    瑞麟為債務問題有糾紛，且伊曾簽下本票等情。至於被告數
    次強調該本票及支票係被逼迫所簽下云云，惟被告父親甲○○至院所證之內容，尚無李瑞麟使用強暴或脅迫之手段迫使
    被告或其父親簽下本票之情節，被告此部分所供，亦不符實
    。而被告在案發日時尚積欠李瑞麟之債務42萬元，復有證人
    丁○○、丙○○警詢之證述可憑。從而亦見上開被告及其辯
    護人所辯要屬卸責之詞，殊非可採。本案被告事證明確，其
    犯行洵堪認定，應依法論科。
三、查被告行為後，刑法業於94年2 月2 日修正公布，95年7 月
    1 日施行，其中修正第2 條（新舊法之比較適用）、第55條
    （想像競合犯）、第42條（易服勞役之折算標準及期限）、
    第38 條 （沒收）等規定。而修正後刑法第2 條第1 項規定
    ：「行為後法律有變更者，適用行為時之法律。但行為後之
    法律有利於行為人者，適用最有利於行為人之法律。」係規
    範行為後法律變更所生新舊法律比較適用之準據法，於新法
    施行後，應適用修正後刑法第2 條第1 項之規定，為「從舊
    從輕」之比較。且於比較時應就罪刑有關之共犯、未遂犯、
    想像競合犯、牽連犯、連續犯、結合犯，以及累犯加重、自
    首減輕暨其他法定加減（如身分加減）與加減例等一切規定
    ，綜其全部罪刑之結果而為比較，且就比較之結果，須為整
    體之適用，不能割裂分別適用各該有利於行為人之法律，此
    即法律變更之比較適用所應遵守之「罪刑綜合比較原則」及
    「擇用整體性原則」。再從刑附屬於主刑，除法律有特別規
    定者外，依主刑所適用之法律（參見最高法院24年上字第
    4634號判例、27年上字第2615號判例、及最高法院95年度第
    8 次刑事庭會議決議意旨），茲就本件新舊法比較結果說明
    如下：
(一)、被告行為後，刑法第56條連續犯之規定，業於94年1 月7 日
    修正公布刪除，並於95年7 月1 日施行，則被告之犯行，因
    行為後新法業已刪除連續犯之規定，此刪除雖非犯罪構成要
    件之變更，但顯已影響行為人刑罰之法律效果，自屬法律有
    變更，依新法第2 條第1 項規定，比較新、舊法結果，仍應
    適用較有利於被告之行為時法律即舊法論以連續犯（最高法
    院95年第8 次刑事庭會議決議參照）。
(二)、有關刑法第302 條第1 項之妨害自由罪及同法第346 條第1
    項之恐嚇取財罪依序所定之或處3 百元以下罰金、得併科1
    千元以下罰金部分其中最低罰金刑部分，修正前刑法第33條
    第5 款規定：「罰金：一元（銀元）以上。」，而依罰金罰
    鍰提高標準條例規定，就72年6 月26日前修正之刑法部分條
    文罰金數額提高十倍，其後修正者則不提高倍數。而刑法第
    33條第5款 自72年6 月26日迄94年2 月2 日修正公布（95年
    7 月1 日施行），期間並未修正，再依現行法規所定貨幣單
    位折算新臺幣條例規定，以銀元1 元折算新臺幣3 元，則修
    正前最低罰金數額即為新台幣30元。修正後刑法第33條第5
    款規定：「罰金：新臺幣1 千元以上，以百元計算之。」修
    正後最低罰金刑即為1 千元，自應以修正前之規定有利於被
    告。
(三)、被告行為後，刑法第51條業於民國94年1 月7 日修正公布，
    並於95年7 月1 日施行，修正前刑法第51條規定：「數罪併
    罰，分別宣告其罪之刑，依左列各款定其應執行者：」其中
    第5 款規定：「宣告多數有期徒刑者，於各刑中之最長期以
    上，各刑合併之刑期以下，定其刑期。但不得逾20年。」修
    正後刑法第51條第5 款規定：「宣告多數有期徒刑者，於各
    刑中之最長期以上，各刑合併之刑期以下，定其刑期。但不
    得逾30年。」比較結果，修正後刑法並非較有利於被告，依
    刑法第2 條第1 項前段之規定，仍應依修正前刑法，定其應
    執行之刑。
四、核被告乙○○殺害李瑞麟所為，係犯刑法第271 條第1 項殺
    人既遂罪，殺害丁○○部分，係犯同條第2 項、第1 項殺人
    未遂罪；而脅迫丙○○駕駛車輛搭載其逃亡及恫嚇使丙○○
    交付現金部分係犯刑法第第302 條第1 項剝奪他人行動自由
    罪、第346 條第1 項恐嚇取財罪。所犯殺人既遂、殺人未遂
    罪間，時間緊接，犯罪構成要件相同，顯係基於概括犯意所
    為，應論以裁判上一罪之連續犯，並就法定有期徒刑部分加
    重其刑（無期徒刑及死刑部分不得加重）。就被告恐嚇丙○○以：你打電話試試看，而不得對李瑞麟為救護；及強制取
    走丙○○之身分證之行為均屬妨害自由之範疇，併吸收於被
    告所犯之刑法第302 條第1 項之妨害自由罪，不另論罪（最
    高法院93年度台上字第3309號、74年度台上字第3404號判決
    意旨參照）。而被告所犯殺人既遂、非法剝奪他人行動自由
    、恐嚇取財3 罪間，犯意各別、行為互殊，應分論併罰。另
    持有制式手槍及子彈部分業經台灣高等法院96上重訴字第55
    號判處有期徒刑5 年6 月確定，有最高法院97年台上字第
    1975號判決可參，故不另論處。爰審酌被告因財物糾紛而起
    殺機，連續對被害人二人開槍，造成李瑞麟之死亡，惡性重
    大，惟因丁○○閃避得宜，始未造成身體上之傷害，恐嚇取
    財部分所取得丙○○之財物1 萬元，金額尚非巨額，而妨害
    丙○○之自由，手段上係以持槍為之，殺人部分迄今尚未對
    被害人李瑞麟之家屬賠償，且被告於87年11月間犯案後即逃
    逸，再多次犯案，分別經判處罪刑，有其臺灣高等法院前案
    紀錄表可佐，亦見其素行不良等一切情狀，分別量處如主文
    所示之刑。
五、被告之犯行在96年4 月24日之前，然被告經臺灣士林地方法
    院檢察署於88年1 月22日發佈通緝，於95年8 月7 日被警方
    緝獲，有卷附通緝書及被告之95年8 月7 日警詢筆錄、宜蘭
    縣警察局宜蘭分局通緝案件報告書可稽，則被告雖非自動歸
    案，惟被告係在中華民國96年罪犯減刑條例96年7 月16日施
    行前即被逮捕到案，就其所犯之妨害自由罪及恐嚇取財罪仍
    得依該條例第2 條第1 項第3 款之規定（參見臺灣高等法院
    暨所屬法院96年法律座談會第39號提案），減其宣告刑2 分
    之1 ，爰減為如主文所示之刑，並定其應執行刑。至於其所
    犯殺人罪，業經本院判處有期徒刑14年，依中華民國96年罪
    犯減刑條例第3條第1項第15款不得減刑，附此敘明。
六、扣案之被告持有具有殺傷力之PARABELLUM制式手槍1 把（槍
    枝管制編號：0000000000號，含彈匣1 個），該槍固係違禁
    物，惟被告持有扣案之上開槍枝部分，業經最高法院駁回被
    告就台灣高等法院96上重訴字第55號之上訴而確定，且該槍
    枝已在該案諭知沒收，即毋庸另為沒收之知；至於扣自命案
    現場之彈殼2 顆及自被害人李瑞麟身上取出之彈頭1 顆，因
    未具殺傷力，而非違禁物，且亦未能再供犯案使用，即毋庸
    為沒收之諭知。
參、不另為無罪之諭知部分：
一、公訴意旨略以：
    乙○○在上開事實欄所述之時、地持槍追趕見狀（李瑞麟、
    丁○○被乙○○槍擊）逃往死巷之丙○○，追上後復基於上
    開殺人之概括犯意，於2 、3 公尺之近距離內朝丙○○擊發
    1 槍，因槍枝卡彈而未得逞。乙○○拉槍機欲再擊發時，遭
    追趕前來之父親甲○○阻止而未遂云云。因認乙○○此部分
    之犯行係犯刑法第271 條第2 項、第1 項之殺人未遂罪云云
    。
二、按犯罪事實應依證據認定之，無證據不得認定犯罪事實。又
    不能證明被告犯罪者，應諭知無罪之判決，刑事訴訟法第15
    4 條第2 項、第301 條第1 項分別定有明文。所謂認定犯罪
    事實之證據，係指足以認定被告確有犯罪行為之積極證據而
    言，該項證據自須適合於被告犯罪事實之認定，始得採為斷
    罪資料，如未能發現相當證據，或證據不足以證明，自不能
    以推測或擬制之方法，以為裁判之基礎；而被告否認犯罪事
    實所持之辯解，縱屬不能成立，仍非有積極證據足以證明其
    犯罪，不能遽為有罪之認定；其以情況證據（即間接證據）
    斷罪時，尤須基於該證據在直接關係上所可證明之他項情況
    事實，本乎推理作用足以確證被告有罪，方為合法，不得徒
    憑主觀上之推想，將一般經驗上有利被告之其他合理情況逕
    予排除；且無論直接或間接證據，其為訴訟上之證明，須於
    通常一般之人均不致有所懷疑，而得確信其為真實之程度者
    ，始得據為有罪之認定，倘其證明尚未達到此一程度，而有
    合理之懷疑存在，致法院無從為有罪之確信，自應為無罪之
    判決（最高法院40年台上字第86號、30年上字第1831號、32
    年上字第67號及76年台上字第4986號判例意旨參照）。
三、公訴人認被告乙○○涉犯上開犯嫌，無非係以證人丙○○之
    證詞為據。訊據被告乙○○堅決否認此部分之犯行，辯稱：
    未對丙○○開槍等語。
四、經查：
    證人丙○○在本院審理時結證：（問：剛才說被告又要朝你
    開槍而卡彈，你是如何知道？）我有聽到「啪」聲音，當時
    距離很近。被告父親出來抱住被告，我有聽到他父親叫他不
    要再這樣了，因為第一次去找被告時，有看過被告的爸爸等
    語。惟證人甲○○即被告之父親於本院審理時結證，當日並
    無見到被告對丙○○開槍。再稽以該名證人在案發時87年11
    月25日20時30分警詢時之證述，我親眼目睹是我兒子開的槍
    ，共開2 槍。（見87年度偵字第11630 號卷第12頁），而該
    2 槍經本院認定係對李瑞麟、丁○○分別連續開槍，如上所
    述。則被告之父親雖與被告有至親血緣關係，惟自其警詢時
    及審理中之證述，皆未有見被告有對丙○○開槍；另證人丁○○亦未見被告有對丙○○開槍之情事。且若被告有要開槍
    致丙○○於人死之故意，在丙○○所駕駛之車內行駛於中壢
    火車站之途中，被告亦可再對丙○○開槍射擊，惟被告並未
    有此舉動；再以扣案之槍枝，因案發後被告即逃逸，而未能
    即時扣案，迄95年5 月間始逮獲被告，則亦未能就該槍枝即
    時勘驗以資驗證丙○○所為之卡彈證述是否實情。從而當憑
    證人丙○○之證詞，即難以遽論被告有持槍往丙○○身上開
    而卡彈之情，此部分被告犯罪尚屬未能證明，其犯嫌不足，
    本應為無罪之諭知。惟公訴人認此部分之事實與前揭殺人既
    遂（槍擊李瑞麟部分）、殺人未遂（槍擊丁○○部分）論罪
    之事實，有修正前連續犯裁判上一罪之關係，本院自毋庸另
    為無罪之諭知。
據上論斷，應依刑事訴訟法第299 條第1 項前段，刑法第2 條第
1 項前段、修正前刑法第56條、刑法第271 條第1 項、第302 條
第1 項、第346 條第1 項、修正前第51條第5 款，刑法施行法第
1 之1 條第1 項、第2 項前段，中華民國九十六年罪犯減刑條例
第2 條第1 項第3 款、第7 條，判決如主文。
本案經檢察官洪三峰到庭執行職務。
中    華    民    國    97    年    8     月    27    日
                  刑事第七庭審判長法  官  林秀鳳
                                  法  官  周群翔
                                  法  官  許碧惠
以上正本證明與原本無異
如不服本判判決，應於判決送達後10日內向本院提出上訴狀，上
訴狀並應敘明上訴理由
                                  書記官  陳佳伶
中    華    民    國    97    年    8     月    27    日
附錄所犯法條：
刑法第271條
殺人者，處死刑、無期徒刑或 10 年以上有期徒刑。
前項之未遂犯罰之。
預備犯第 1 項之罪者，處 2 年以下有期徒刑。
刑法第302條
私行拘禁或以其他非法方法，剝奪人之行動自由者，處5 年以下
有期徒刑、拘役或3百元以下罰金。
因而致人於死者，處無期徒刑或7 年以上有期徒刑，致重傷者，
處 3 年以上 10 年以下有期徒刑。
第 1 項之未遂犯罰之。
刑法第346條
意圖為自己或第三人不法之所有，以恐嚇使人將本人或第三人之
物交付者，處6 月以上5 年以下有期徒刑，得併科1 千元以下罰
金
 。
以前項方法得財產上不法之利益，或使第三人得之者，亦同。
前二項之未遂犯罰之。


司法院資訊處製作；財團法人民間司法改革基金會備份。
